臺中高等行政法院判決　　　　　　　　　　　　　　　九十一年度訴字第四三八號
　　　　　　　　　　　　　　　.
　　原　　　告　鼎虹建設股份有限公司
　　代　表　人　甲○○
　　訴訟代理人　丙○○
　　　　　　　　戊○○
　　被　　　告　苗栗縣政府
　　代　表　人　乙○○
　　訴訟代理人　丁○○
右當事人間因水土保持法事件，原告不服行政院農業委員會中華民國九十一年五月七
日農訴字第九○○一六六八五四號訴願決定，提起行政訴訟。本院判決如左︰
　　主  文
原告之訴駁回。
訴訟費用由原告負擔。
　　事  實
一、事實概要：緣原告所有苗栗縣苗栗市○○○段上南勢坑小段一三八九之六八地號
    土地未經申請核准，擅自在山坡地開闢道路。案經權責單位依規於民國九十年七
    月二日查報被告處理。經被告以九十年八月六日九十府農保字第九００００七０
    九一一號函，請苗栗市公所及原告等於九十年八月十日會同赴現場實地勘查，當
    日原告未到場，結果發現原告所有上開土地內開闢有寬約四公尺，長約一百公尺
    柏油道路，面積約四百平方公尺，經當場拍照存證並製作會勘記錄，由參與會勘
    人員確認簽名在案，被告並以九十年八月十六日九十府農保字第九００００七四
    ０三二號函送會勘記錄予原告，限期九十年八月二十四日前提出說明。原告九十
    年八月二十七日函述「所列土地現今並非本公司所有」。被告為此，以九十年九
    月三日九十府農保字第九００００七八六九六號函請苗栗市公所查明，經苗栗市
    公所九十年九月十二日九０苗市建字第一一二五一號函復「違規查報日期九十年
    七月二日其首揭地號、土地所有權人，確實無訛。然因該等地號土地，於九十年
    八月八日發生土地地籍資料異動，土地合併分割，共有物分割等導致土地地號、
    土地所有權人不同」。被告乃依違反水土保持法第十二條第一項暨第三十三條第
    一項第二款規定處以新台幣陸萬元罰鍰及限期改正水土保持。另以九十年十月二
    十六日九十府農保字第九００００九八四二四號函送原告在案。原告不服，依法
    提起訴願，亦遭駁回，爰提起本件行政訴訟。
二、兩造聲明：
    (一)、原告聲明求為判決：原處分及訴願決定均撤銷。
　　(二)、被告聲明求為判決：駁回原告之訴。
三、兩造之爭點：
    (一)、起訴及補充意旨意旨略以：
      １、本件原處分意旨略以：原告未先擬具水土保持計畫，送請主管機關核定，
          即擅於苖栗市○○○段上南勢坑小段一三八九－六八地號私有山坡地保育
          區○地○○道路，違規面積四○○平方公尺。案經苖栗市公所於九十年七
          月二日查獲，原處分機關於九十年八月十日派員會同苖栗市公所人員至現
          場勘查屬實，爰以違反水土保持法第十二條第一項、第二十三條第二項之
          規定，裁處原告新台幣六萬元罰鍰，並令限期改正云云。原告不服，依法
　　　    提起訴願，又被駁回。
      ２、水土保持法第十二條第一項規定：「第八條第一項第三款至第四款之開發
          、經營或使用行為，以及於山坡地及森林區內從事農、林、漁、牧地之開
          發利用所需之修築農路、開挖、整地或整坡作業，其水土保持義務人應先
          擬具水土保持計畫，送主管機關核定．．．」，係指土地之經營、使用或
          所有人有為土地之經營或使用，依水土保持法應實施水土保持之處理與維
          護而言。惟本件原告並未在系爭土地上探礦、採礦、鑿井、採取土石或設
          置有關附屬設施。亦無修建鐵路、公路、其他道路或溝渠等情事。原告公
          司九十年十月十五日之申覆書中並非承認開挖道路是原告公司所為。
      ３、原處分機關苖栗縣政府依何依據來判定係原告公司違規，苖栗市公所九十
          年九月十二日九○苖市建字第一一二五一號函，係不實之誣指。
      ４、綜上所述，原告公司縱係苖栗市○○○段上南勢坑小段一三八九－六八地
      　　號之土地所有權人，且上開土地於違規查報日確為原告所有，為水土保持
　　　　　法第四條所稱水土保持義務人，但並非原告所為違規之行為，而是被盜墾
　　　　　。本案原處分機關未查明真正行為人而予以行政處分，自有不當。原告公
　　　　　司土地被盜墾，卻反而被處分，實屬冤枉。
      ５、原告公司絕非該道路開挖之人，其理由在訴願書中陳明甚詳，無論開挖道
          路之動機、必要性、經濟效益等而言，均無開挖道路之理由。
      ６、原處分機關僅在九十年八月十日憑兩個單位兩個承辦人會勘目測即誣指原
          告公司開挖道路，並向國有財產局誣告原告公司侵佔國有土地，經國有財
          產局申覆。
      ７、原告原一三八九之六八號土地與鄰地地主洽商合筆分割事宜，前後達半年
          之久，從測量登記花費人力物力甚大，始於九十年八月八日送請登記，原
          告公司所有係一三八九之七六，豈是被告辯白所稱混淆視聽所誣指，被告
          挾行政公權力，擅自處分，置原告權益於不顧，請求判決如聲明等語。
    (二)、被告答辯意旨略以：
      １、按「公、私有土地之經營或使用，依本法應實施水土保持處理與維護者，
          該土地之經營人、使用人或所有人，為本法所稱之水土保持義務人」「下
          列地區之治理或經營使用行為，應經調查規劃，依水土保持技術規範實施
          水土保持之處理與維護：一、集水區之治理。二、農、林、漁、牧地之開
          發利用。三、探礦、採礦、鑿井、採取土石或設置有關附屬設施。四、修
          建鐵路、其他道路或溝渠等。……。」「第八條第一項第三款至第四款之
          開發經營或使用行為，以及於山坡地及森林區內從事農、林、漁、牧地之
          開發利用所為之修築農路、開挖、整地作業，其水土保持義務人應先擬具
          水土保持計畫送請主管機關核定，如屬依法應進行環境影響評估者，並應
          檢附環境影響評估審查結果一併送核，其水土保持計畫未經主管機關核可
          前，各目的事業主管機關不得逕行核發或利用之許可。前項水土保持計畫
          之實施與維護，應由主管機關會同各目的事業主管機關監督水土保持義務
          人執行之，其計畫內容審查程序及實施之檢查，由主管機關會同各目的事
          業主管機關定之。」「有下列情形之一者，處新台幣六萬元以上三十萬元
          以下罰鍰：一、違反第八條第一項規定未依水土保持技術規範實施水土保
          持之處理與維護或違反第二十二條第一項，未在規定期限內改正或實施仍
          不合水土保持技術規範者。二、違反第十二條至第十四條規定之一，未先
          擬具水土保持計畫或未依核定計畫實施水土保持之處理與維護者；或違反
          第二十三條規定，未在規定期限內改正或實施仍不合水土保持技術規範者
          。」分別為水土保持法第四條、第八條第一項、第十二條第一項及第三十
          三條第一項第二款定有明文。
      ２、本件原告為權責單位依規查報日苗栗縣苗栗市○○○段上南勢坑小段一三
          八九之六八地號土地所有人，為法定水土保持義務人，上開土地未依規擬
          具土保持計畫申請核可，擅自在山坡地開闢道路，經被告於九十年八月十
          日派員會同苗栗市公所實地勘查結果違規事實確鑿，並有現場照片及會勘
          記錄可稽。被告乃據予裁處罰鍰新台幣陸萬元，揆諸首揭規定並無不合。
          本案地號土地，於九十年八月八日發生土地地籍資料異動，土地合併分割
          ，共有物分割等導致土地地號、土地所有權人不同，顯係違規查報後混淆
          視聽之行為，業經被告查明上開土地於違規查報日確為原告所有，亦經原
          告九十年十月十五日申請函「同地段1389-68地號在本年七月二日前確屬
          本公司所有」確認。而原告不服被告裁處，依法提起訴願，案亦經行政院
          農業委員會九十一年五月七日農訴字第九００一六六八五四號訴願決定書
          「原處分機關引據首揭規定並衡酌其違規情節所為之處分，要無違誤，應
          予維持」。
　　　３、基上論述，本件訴訟顯為無理由，敬請駁回其訴訟以維法紀等語。
　　理  由
一、按「公、私有土地之經營或使用，依本法應實施水土保持處理與維護者，該土地
    之經營人、使用人或所有人，為本法所稱之水土保持義務人」、「下列地區之治
    理或經營使用行為，應經調查規劃，依水土保持技術規範實施水土保持之處理與
    維護：一、集水區之治理。二、農、林、漁、牧地之開發利用。三、探礦、採礦
    、鑿井、採取土石或設置有關附屬設施。四、修建鐵路、其他道路或溝渠等。．
    ．．」、「第八條第一項第三款至第四款之開發經營或使用行為，以及於山坡地
    及森林區內從事農、林、漁、牧地之開發利用所為之修築農路、開挖、整地作業
    ，其水土保持義務人應先擬具水土保持計畫送請主管機關核定，如屬依法應進行
    環境影響評估者，並應檢附環境影響評估審查結果一併送核，其水土保持計畫未
    經主管機關核可前，各目的事業主管機關不得逕行核發或利用之許可。前項水土
    保持計畫之實施與維護，應由主管機關會同各目的事業主管機關監督水土保持義
    務人執行之，其計畫內容審查程序及實施之檢查，由主管機關會同各目的事業主
    管機關定之。」、「有下列情形之一者，處新台幣六萬元以上三十萬元以下罰鍰
    ：一、違反第八條第一項規定未依水土保持技術規範實施水土保持之處理與維護
    或違反第二十二條第一項，未在規定期限內改正或實施仍不合水土保持技術規範
    者。二、違反第十二條至第十四條規定之一，未先擬具水土保持計畫或未依核定
    計畫實施水土保持之處理與維護者；或違反第二十三條規定，未在規定期限內改
    正或實施仍不合水土保持技術規範者。」分別為水土保持法第四條、第八條第一
    項、第十二條第一項及第三十三條第一項第二款定有明文。
二、查本件座落苗栗縣苗栗市○○○段上南勢坑小段一三八九之六八地號土地，於九
　　十年八月十日被告機關派員會同苗栗市公所人員實地前往勘查時，其上有前開道
　　路，且當時該筆土地之所有權人為本件原告之事實，有該筆土地之登記簿謄本及
　　當時之現場照片及會勘記錄可稽，應可信為真實。
三、原告雖以上開道路非其所施作主張，被告之處分違法。然查，上開系爭土地上所
    修建之道路，依上揭現場照片及會勘記錄所載，係寬約四公尺，長約一百公尺之
    柏由路面，依此一情形，可認為開道路係經規劃所為之良好道路，並非僅為供一
    時通行之便而修建，衡情自非係第三人為一時之便所為為之便道。再者，依原告
    所提出九十一年八月二十八日起訴補充理由狀所載：「本公司原一三八九之六八
    號土地與鄰地地主洽商合筆分割事宜，前後達半年之久，從測量登記花費人力物
    力甚大，始於九十年八月八日送請登記，．．．」等語，足認原告公司應於九十
    年八月八日之前半年內，經常前往本件之系爭土地，則上開系爭土地上有前開道
    路之存在，自為原告公司所知悉，而原告公司對於此一道路存在之事實，並未有
    反對之意見，且原告代理人亦表示無法提出上開道路係由何人所建，本件原告於
    被告派員會同前往勘查前開系爭土地時，原告既為系爭土地之所有人，依法為該
    筆土地之水土保持義務人。則原告空言上開道路非其所修建，作為主張，自難認
    為有理由。
四、又查，本件原告並未對於上開道路之修建，依法擬具水土保持計畫送請主管機關
    核定，為原告所不爭執。從而，被告機關以原告為苗栗縣苗栗市○○○段上南勢
    坑小段一三八九之六八地號土地之所有人，為法定水土保持義務人，上開土地未
    依規擬具土保持計畫申請核可，擅自在山坡地開闢道路，經被告於九十年八月十
    日派員會同苗栗市公所實地勘查結果違規事實確鑿，並有現場照片及會勘記錄可
    稽。被告依水土保持法第二十三條第二項、第三十三條第一項第二款規定，認原
    告違反同滑第十二條之規定，裁處罰鍰新台幣陸萬元，並應立即停止一切非法開
    發、使用行為、應於挖填地表儘速實施全面植生復舊，並於九十年十二月三十日
    改正期限前，完成植生覆蓋率或造林成活率達百分之七十以上、拆除及清除工作
    物，揆諸首揭規定並無不合。
五、至原告另以系爭土地擅自修建之道路，長僅六十公尺一節。查本件原告違章之事
    實，已據被告機關派員會同勘查現場，作成會勘記錄在卷，雖該會勘記錄所載係
    約寬四公尺、長約一百公尺，非十分明確。然本件原告對於此部分事實，雖有爭
    議，但原告已明白表示不願就確定道路範圍負擔勘測費用，並稱只願以其所提出
    之地籍圖作說明。原告此部分之主張，因原告應負舉證責任，而原告不願就證明
    其主張，所必要之證據調查方法，即實地勘查測量，予以配合；且查前開會勘記
    錄之內容，縱非十分精準，然被告依此一證據，所為認定原告公司違章之事實，
    已可得確定，故本院認無實地勘查測量之必要。而原告所提出之地籍圖，其上雖
    畫有系爭道路之位置，然並非經測量所得，乃屬原告單方面所為，亦無面積大小
    之標示，尚難以此即認系爭土地上，所修建之道路，果如原告之主張為六十公尺
    長。是原告此部分主張，自難遽信。又本件被告所為之行政處分之內容，尚不會
    因其所據以認定事實之證據有不十分精確之情事，致其所認定之違章事實，有不
    明確之情事，亦不致發生該行政分有執行上之困難，故尚難以此即認原處分有違
    法情事。
六、綜上所述，本件被告原處分依法尚無違誤，訴願決定予以維持，亦無不合。原告
    起訴主張之意旨，難謂為有理由，應予駁回。
據上論結，本件原告之訴為無理由，依行政訴訟法第一百九十五條第一項後段、第九
十八條第三項前段，判決如主文。
中　　華　　民　　國　　九十一　　　年　　　八　　　　月　　三十　　　日
                 臺 中 高 等 行 政 法 院   第 四 庭
                                審 判 長 法 官 沈 應 南
　　　　　　　　　　　　　　　　　　　　 法 官 黃 淑 玲
　　　　　　　　　　　　　　　　　　　　 法 官 許 武 峰
右正本證明與原本無異。
如不服本判決，應於判決送達後二十日內向本院提出上訴書狀，其未表明上訴理由者
，應於提起上訴後二十日內向本院提出上訴理由書（須附繕本）；如於本判決宣示或
公告後送達前提起上訴者，應於判決送達後二十日內補提上訴理由書（須依對造人數
附具繕本）。未表明上訴理由者，逕以裁定駁回。
提起上訴應預繳送達用雙掛號郵票拾份(每份三十四元)。
中　　華　　民　　國　　九十一　　 年　　　八　　  　月　   三十　　　日
                                法 院 書 記 官 廖 倩 慧
